【裁判字號】    99,消債更,81
【裁判日期】    990318
【裁判案由】    聲請更生程序
【裁判全文】
臺灣高雄地方法院民事裁定            99年度消債更字第81號
聲  請  人  甲○○
上列當事人因消費者債務清理事件聲請更生，本院裁定如下：
    主    文
聲請人甲○○自民國九十九年三月十九日下午四時起開始更生程
序。
命司法事務官進行本件更生程序。
    理    由
一、聲請意旨略以：聲請人甲○○前未曾依「中華民國銀行公會
    會員辦理消費金融案件無擔保債務協商機制」請求共同協商
    債務清償方案，於消費者債務清理條例施行後，向最大債權
    金融機構即第一商業銀行股份有限公司（下稱第一銀行）請
    求協商，然因聲請人無法負擔任何還款方案，致協商未成立
    ，而聲請人對金融機構因消費借貸所負之債務計達新臺幣（
    下同）4,057,916 元，其中有擔保債務2,320,000 元、無擔
    保債務1,737,916 元。惟聲請人目前擔任遊覽車司機工作，
    每月收入約30,000元，於扣除每月膳食費4,800 元、通訊費
    613 元、保險費1,174 元、稅賦1,181 元、房貸費6,280 元
    及水電瓦斯費1,246 元等費用計15,294元，及負擔其配偶黃
    素嗣及長子林冠甫之扶養費每月計7,000 元，總計為22,294
    元，業幾無法維生而已不能清償債務，而聲請人所負無擔保
    或無優先權之債務總額並未逾1,200 萬元，復未經法院裁定
    開始清算程序或宣告破產，爰依法聲請更生等語。
二、按「為使負債務之消費者得依本條例所定程序清理其債務，
    以調整其與債權人及其他利害關係人之權利義務關係，保障
    債權人之公平受償，謀求消費者經濟生活之更生及社會經濟
    之健全發展，特制定本條例。」、「債務人不能清償債務或
    有不能清償之虞者，得依本條例所定更生或清算程序，清理
    其債務」，消費者債務清理條例第3 條定有明文，是消費者
    債務清理條例之立法，其中心思想乃認陷於經濟上困境之消
    費者若任其於惡性循環之債務窘境中自生自滅，其將衍生嚴
    重之社會問題，致難以維持安定之社會經濟秩序，故有予之
    分別情形依更生或清算之程序清理其債務之必要，藉以妥適
    調整其與各相關債權人等間之權利義務關係，以謀求消費者
    經濟生活之更生機會，從而健全社會經濟發展，惟私法上之
    債之關係，係以當事人間之信賴關係為基礎，為社會經濟組
    織之重要支柱，故當事人於以法律行為追求自己之利益之際
    ，亦應顧及對方之利益，並考量債權債務在社會上之作用，
    本於誠實及信用之原則，行使其債權及履行其債務，故債務
    人之消費者欲以上開條例為其所負義務之調整者，自應本於
    誠信原則之本旨，僅在其不能清償債務或有不能清償之虞而
    使其陷於經濟上之困境時始得准許之，以避免其藉此善意之
    立法而惡意圖謀減免債務，致使社會陷於道德之危險，並因
    此使信用緊縮而造成社會經濟之動盪。
三、聲請人主張前向最大債權金融機構即第一銀行請求共同協商
    債務清償方案，惟於民國97年7 月9 日業經該銀行通知協商
    不成立，此有聲請人提出之前置協商退件通知函、第一銀行
    提出之前置協商不成立通知書影本各乙紙在卷可稽（見本院
    卷第25、111 頁），則依前揭條文之規定及說明，自應審究
    聲請人有無不能清償債務或有不能清償之虞，法院始得准許
    開始更生程序之裁定。
四、聲請人固以其對金融機構因消費借貸所負之債務計達4,057,
    916 元，其中有擔保債務2,320,000 元、無擔保債務1,737,
    916 元。惟聲請人擔任遊覽車司機工作，每月收入約30,000
    元，於扣除每月膳食費4,800 元、通訊費613 元、保險費1,
    174 元、稅賦1,181 元、房貸費6,280 元及水電瓦斯費1,24
    6 元等費用計15,294元，及負擔其配偶黃素嗣及長子林冠甫
    之扶養費每月共計7,000 元，總計為22,294元後，業幾無法
    維生而已不能清償債務等語為本件更生之聲請，並提出債權
    人清冊、財產及收入狀況說明書、戶籍謄本、綜合所得稅各
    類所得資料清單及財產歸屬資料清單、財團法人金融聯合徵
    信中心當事人綜合信用報告、前置協商退件通知函、勞工保
    險被保險人投保資料表等件為證，經查：
（一）聲請人固主張每月支出房貸6,280 元云云。惟查，雖聲請
      人於83年1 月14日提供其所有之建物，坐落高雄縣鳳山市
      ○○段0000-0000 地號土地及同地段4189建號房地，門牌
      號碼高雄縣鳳山市○○街92號4 樓，供第一銀行設定第一
      順位抵押權1,890,000 元，迄99年3 月4 日，尚欠本金貸
      放餘額計552,145 元。然上開不動產經第一銀行鑑價為2,
      700,000 元，有第一銀行高雄分行99年3 月4 日一高雄字
      第00055 號函為據（見本院卷第219 頁），是聲請人該不
      動產價值仍較房貸欠款為高。又按，購置房屋向銀行貸款
      之房貸支出，並非單純之債務清償行為，衡諸一般交易常
      情，銀行並不會足額貸款予債務人，因此，債務人所購置
      房屋之價值扣除銀行貸款後，通常尚會有餘額，此一餘額
      就資產負債之立場而言，即為資產，而非負債。況債務人
      每用償還貸款之支出，除係用以支付利息外，亦有部分係
      用於清償房貸本金，而房貸本金之減少，房屋價值扣除貸
      款後之餘額亦隨之增加，即債務人之資產亦隨之增加，如
      債務人清償貸款之支出可列為必要費用，無異係認債務人
      之收入可用於購買房地資產，而不必用於還債，實顯失事
      理之平，是除經全體債權人同意外，斷無將房貸之支出列
      為必要費用之理。又因居住所需並不以擁有自用住宅為必
      要，租屋居住亦為目前眾多經濟狀況無力負擔購屋支出之
      人所為之安居方式，且因租屋支出並得為所得稅之扣減額
      ，故租屋居住毋寧為經濟負擔沈重之人用以減輕負擔之另
      一種方式，本件聲請人名下既仍有財產（見本院卷第16頁
      ），理應選擇適時適度處分資產之方式以減輕債務，且房
      貸名目上雖為債務，然實質上係債務人藉由逐期繳交貸款
      以累積之資產，故房貸支出非屬必要。再者，如謂房貸支
      出可列為必要費用，實係謂債務人向銀行之消費性借款如
      用於購買自用房屋，非但用以購置房屋部分可透過更生程
      序而免責，且日後之收入亦有部分不必用於償債，而可用
      於購置資產，即債務人若無購置資產之能力，可透過更生
      程序向銀行無償取得購買自用房屋之部分融資，殊難肯認
      之，故債務人用以支出房屋貸款之支出，自不得列為必要
      費用。
（二）而按消費者債務清理條例之立法目的，係為使不幸陷入經
      濟困境之人得以清理債務、重建生活，並在清理過程中能
      保有符合人性尊嚴之最低基本生活，而非在維持債務人過
      去慣常之寬逸生活，是於評估債務人清償債務之能力時，
      並非任其主張生活費用之數額，否則將造成揮霍無度以致
      清償債務能力降低之人，反而更容易進入更生程序之歧異
      現象，是本院參酌內政部社會司所公告98年度臺灣省低收
      入戶最低生活費用每人每月為9,660 元，係按照政府公布
      最近1 年平均每人消費支出（包含食品費、衣著鞋襪費、
      房租水電費、家居管理費、醫療保健費、交通通訊費、娛
      樂教育費及雜項支出）60％訂定，認聲請人每月必要生活
      費用（包含食、衣、住、行、強制性保險等）依此標準以
      每月9,660 元計算，始屬合理，逾此範圍之支出尚無可採
      。又聲請人主張尚須負擔扶養其配偶黃素嗣，每月需支出
      3,000 元、其長子林冠甫每月需支出4,000 元等語，以其
      配偶黃素嗣及長子林冠甫戶籍均設在高雄縣，參諸上述98
      年度臺灣省每人每月最低生活費為9,660 元，聲請人主張
      支出配偶扶養費用每月3,000 元部分，因未逾越前開98年
      度臺灣省每人每月最低生活費標準9,660 元，是此部分尚
      屬合理；至聲請人主張支出長子扶養費用每月4,000 元部
      分，因其長子林冠甫係73年1 月27日生，現已成年而有謀
      生能力，當無需聲請人扶養，是聲請人此部分之主張非為
      可採。綜上，聲請人每月僅需支出其配偶之扶養費用3,00
      0 元。
（三）聲請人陳述伊目前擔任遊覽車司機工作，每月收入約30,0
      00元，有聲請人前置協商收入切結書、小規模營業聲請人
      之簡單損益表為憑（見本院卷第29至30頁），扣除每月必
      要支出之生活費用及扶養費用12,660 元（計算式：9,660
      元＋3,000 元＝12,660元），尚餘17,340元（計算式：30
      , 000 元－12,660元＝17,340元）得用以清償金融機構欠
      款，以聲請人陳報之總債務扣除其陳報之房貸後為3,437,
      916 元計算（計算式：4,057,916 元－620,000 元＝3,43
      7,916 元），需約198 個月方可還清（計算式：3,437,91
      6 元÷17,3 40 元＝198.265 ），亦即聲請人需費時16.5
      年始可將上開欠款清償完畢。然以聲請人係46年1 月14日
      生，有聲請人身分證影本、戶籍謄本在卷可按（見本院卷
      第122 至123 頁），現年53歲，距法定退休年齡僅餘12年
      ，即便聲請人保持目前狀態而持續工作至法定退休年齡，
      仍難以清償全部債務；復審以聲請人既擔任遊覽車司機工
      作，亦屬高體力負荷之工作，實難認聲請人日後亦得繼續
      從事相同工作直至法定退休年齡。是此，足認聲請人主張
      不能清償債務或有不能清償之虞等語，堪信為真，則依首
      揭說明，聲請更生自應准許。
五、依消費者債務清理條例第11條第1 項、第45條第1 項、第16
    條第1 項，裁定如主文。
中    華    民    國    99    年    3     月    18    日
              民事第一庭    法      官  林岳葳
上為正本係照原本作成。
本裁定不得抗告。
本裁定已於99年3月19日下午4時即時公告。
中    華    民    國    99    年    3     月    18    日
                            書  記  官  簡文清

司法院資訊處製作；財團法人民間司法改革基金會備份。
